臺灣新竹地方法院刑事判決
109年度易字第1016號
聲  請  人  臺灣新竹地方檢察署檢察官
被      告  彭啟豪





上列被告因違反毒品危害防制條例案件，經檢察官聲請簡易判決
處刑（109 年度撤緩毒偵字第201 號），本院新竹簡易庭認本件
不得為簡易判決處刑，改依適用通常訴訟程序審理，本院判決如
下：
    主  文
本件公訴不受理。
    理  由
一、聲請簡易判決處刑意旨略以：被告甲○○前因施用第二級毒
　　品案件，經臺灣新竹地方法院以105 年度審簡字第227 號判
　　決判處有期徒刑2 月確定，經與其他案件定應執行刑及接續
　　執行後，於民國105 年11月29日縮短刑期假釋出監，所餘刑
　　期交付保護管束，至106 年11月24日假釋期滿未經撤銷，所
　　餘刑期以已執行論。詎其仍不知悔改，復基於施用第二級毒
　　品之犯意，於108 年7 月15日19時許，在其友人位於新竹市
　　南大路之住處，以將第二級毒品甲基安非他命置於玻璃球內
　　燒烤後吸食其煙霧之方式，施用甲基安非他命1 次。嗣於10
　　8 年7 月18日8 時42分許至本署觀護人室接受採尿，經送驗
　　結果呈甲基安非他命陽性反應，始悉上情，因認被告甲○○
　　涉犯毒品危害防制條例第10條第2 項之施用第二級毒品罪嫌
　　等語。
二、按起訴之程序違背規定者，應諭知不受理之判決，並得不經
　　言詞辯論為之，刑事訴訟法第303 條第1 款及第307 條分別
　　定有明文。經查本案被告甲○○行為後，毒品危害防制條例
　　第20條、第23條業於109 年1 月15日修正公布，於109 年7
　　月15日施行，而依修正後毒品危害防制條例第35條之1 第1
　　款規定，偵查中之案件，由檢察官依修正後規定處理；本案
　　於毒品危害防制條例修正施行後，仍於偵查中之案件，迄至
　　109 年9 月21日始經檢察官聲請簡易判決處刑而繫屬於本院
　　等情，有臺灣新竹地方檢察署109 年9 月18日竹檢永德109
　　撤緩毒偵201 字第1099033602號函上所蓋本院收文章戳在卷
　　可憑，是以應由檢察官逕依上開修正後規定處理，倘檢察官
　　誤向本院提起公訴，其起訴之程序當然違背法律規定，法院
　　自應諭知不受理之判決。
三、次按109 年1 月15日修正公布，同年7 月15日施行之毒品危
　　害防制條例第20條第3 項規定，犯第10條之罪於觀察、勒戒
　　或強制戒治執行完畢釋放後，3 年後再犯第10條之罪者，適
　　用本條前2 項之規定。現行毒品條例既認施用毒品者具有「
　　病患性犯人」特質，強調「治療勝於處罰」、「醫療先於司
　　法」，對於第20條第3 項及第23條第2 項所謂「3 年後（內
　　）再犯」，自應跳脫以往窠臼，以「3 年」為期，建立「定
　　期治療」之模式。準此，第20條第3 項規定中所謂「3 年後
　　再犯」，只要本次再犯（不論修正施行前、後）距最近1 次
　　觀察、勒戒或強制戒治執行完畢釋放，已逾3 年者，即該當
　　之，不因其間有無犯第10條之罪經起訴、判刑或執行而受影
    響，業經最高法院大法庭著有109 年度臺上大字第3826號刑
　　事裁定可資參照。　　
四、又按毒品危害防制條例於97年4 月30日修正公布、同年10月
　　30日施行後，對於犯該條例第10條第1 項、第2 項之施用第
　　一級或第二級毒品罪者，進入司法程序之戒癮治療方式，係
　　採取第20條第1 項、第2 項規定「觀察、勒戒或強制戒治」
　　及第24條第1 項所定「附命完成戒癮治療之緩起訴處分」雙
　　軌制。同條例於109 年1 月15日又修正公布第20條第3 項及
　　第23條第2 項，於同年7 月15日施行，依同條例第35條之1
　　第1 款、第2 款規定，犯第10條之罪者，不論其行為係在新
　　法施行生效前或施行生效後所為，均應依新法規定處理。而
　　修正後毒品條例第20條第3 項、第23條第2 項依其文義，均
　　以「觀察、勒戒或強制戒治執行完畢釋放後」，據以計算上
　　揭「3 年後（內）再犯」之期間，是欲適用該等規定，自以
　　觀察、勒戒或強制戒治等處遇「執行完畢」並釋放為其前提
　　提。倘並無觀察、勒戒或強制戒治等處遇或該等處遇尚未執
    行完畢，自無從起算該「3 年」期間，即無該等規定之適用
　　，自應依修正後毒品危害防制條例第20條第1 項「初犯」之
　　規定辦理。再按修正後毒品危害防制條例第23條第2 項係以
　　「觀察、勒戒或強制戒治執行完畢釋放後，3 年內再犯」為
　　其追訴條件；查被告因施用毒品案件，經檢察官依刑事訴訟
　　法第253 條之1 第1 項、第253 條之2 第1 項第6 款及修正
    前毒品危害防制條例第24條第1 項，為「附命完成戒癮治療
　　之緩起訴處分」後，因被告未完成戒癮治療之必要命令，經
　　檢察官依職權撤銷該緩起訴處分確定，並依修正前同條例第
　　24條第2 項提起公訴；被告再於前案緩起訴處分確定後3 年
　　內因再施用毒品案件而為警查獲，則被告前既未曾接受觀察
　　、勒戒等處遇，且此施用毒品案件又係在前案緩起訴處分經
　　撤銷確定後再犯，與修正後毒品危害防制條例第23條第2 項
　　、修正前同條例第24條第2 項之要件均不相符，自無從適用
　　上述2 項規定予以追訴處罰，仍應適用修正後毒品危害防制
　　條例第20條第1 項規定辦理，最高法院109 年度臺上大字第
　　3536號刑事提案裁定、撤銷提案裁定意旨足供參照。是以被
　　告前縱經檢察官為附命完成戒癮治療之緩起訴處分，仍與觀
　　察、勒戒或強制戒治等處遇執行完畢有別，其倘再為施用毒
　　品犯行，檢察官仍應依修正後毒品條例第20條第1 項、第3
　　項或第23條第2 項之規定，分別視其為「初犯及3 年後再犯
　　」或「3 年內再犯」之施用毒品者，而決定適用觀察、勒戒
　　等處遇或起訴之程序，不因其前曾經檢察官為附命完成戒癮
　　治療之緩起訴處分而受影響。再者，至修正前毒品危害防制
　　條例第24條第2 項規定：「前項緩起訴處分（即附命完成戒
　　癮治療之緩起訴處分）經撤銷者，檢察官應『依法追訴』」
　　，法文既非「依法起訴」，並參考刑事訴訟法第1 條第1 項
　　規定：「犯罪，非依本法或『其他法律』所定之訴訟程序，
　　不得『追訴』、處罰」，且「刑罰」及「保安處分」同為犯
　　罪之法律效果，則「依法追訴」，除指檢察官適用刑事訴訟
　　法所定之起訴程序外，尚包括修正前（後）毒品危害防制條
　　例第20條第1 項所定觀察、勒戒程序。此與修正後毒品危害
　　防制條例第23條第2 項規定「觀察、勒戒或強制戒治執行完
　　畢釋放後，3 年內再犯第10條之罪者，檢察官或少年法院（
　　地方法院少年法庭）應『依法追訴』或裁定交付審理」，因
　　與同條例第20條第3 項配合之結果（即觀察、勒戒等處遇執
　　行完畢釋放後，3 年後再犯第10條之罪，始得重行觀察、勒
　　戒），所稱「依法追訴」，無從包括聲請觀察、勒戒者有別
　　，尚不得援引修正後毒品危害防制條例第23條第2 項之規定
　　，而謂修正前毒品危害防制條例第24條第2 項之「依法追訴
　　」，必須排除修正後毒品危害防制條例第20條聲請觀察、勒
　　戒規定之適用。且修正前毒品危害防制條例第24條第2 項所
　　稱「緩起訴處分」經撤銷者，其撤銷原因非一，若係因違法
　　或不當經再議程序，由上級檢察機關撤銷時，本應回復未為
　　緩起訴處分前之狀態，由檢察官續行偵查，視個案之證據，
　　為適當之處分，要不得強解為應「依法起訴」，認無再次聲
　　請法院裁定觀察、勒戒之必要，亦有前述最高法院109 年度
　　臺上大字第3536號裁定意旨揭示之多數說可資參照。
五、經查被告前於103 年間因施用毒品案件，經臺灣新竹地方檢
　　察署檢察官聲請，而經本院於103 年10月16日以103 年度毒
　　聲字第168 號裁定令入勒戒處所施以觀察、勒戒，嗣因觀
　　察、勒戒結果，因認無繼續施用毒品傾向，而於104 年1 月
　　9 日執行完畢釋放出所，並經臺灣新竹地方檢察署檢察官於
　　104 年1 月23日以103 年度毒偵字第1208號為不起訴處分確
　　定；其又於106 年間因施用毒品案件，經臺灣新竹地方檢察
　　署檢察官於107 年3 月19日以106 年度毒偵字第1966、1967
　　號、107 年度毒偵字第156 號為附命完成戒癮治療之緩起訴
    處分，於107 年4 月20日確定，緩起訴期間為107 年4 月20
　　日至108 年10月19日，而遵守或履約期間為106 年9 月28日
　　至108 年7 月19日，嗣期滿；又本案被告被訴於108 年7 月
　　15日19時許，在友人位於新竹市南大路之住處內，施用第二
　　級毒品甲基安非他命犯行部分，雖經臺灣新竹地方檢察署檢
　　察官於108 年11月19日以108 年度毒偵字第1530號為附命完
　　成戒癮治療之緩起訴處分確定，惟被告因於緩起訴期間內故
　　意再犯施用第二級毒品罪業經檢察官聲請簡易判決處刑，是
　　以經臺灣新竹地方檢察署檢察官於109 年7 月6 日以109 年
　　度撤緩字第214 號撤銷前開緩起訴處分等情，有臺灣高等法
    院被告前案紀錄表1 份附卷足佐，從而被告所為本案既未完
　　成戒癮治療，其緩起訴處分已被撤銷，即不得認其事實上已
    接受等同「觀察、勒戒或強制戒治」執行完畢之處遇至明。
    再者，觀諸被告係於上開106 年度毒偵字第1966、1967號、
　　107 年度毒偵字第156 號為附命完成戒癮治療之緩起訴處分
　　之遵守或履約期間內即108 年7 月15日又犯本案施用毒品案
　　件，顯見被告已係於上開106 年度毒偵字第1966、1967號、
　　107 年度毒偵字第156 號緩起訴處分之完成戒癮治療前已再
　　犯施用毒品案件甚明，是以被告前縱經檢察官為附命完成戒
　　癮治療之緩起訴處分（即106 年度毒偵字第1966、1967號、
　　107 年度毒偵字第156 號），應認仍與觀察、勒戒或強制戒
　　治等處遇執行完畢有別。本案被告被訴施用第二級毒品之時
　　間為108 年7 月15日19時許，距被告最近一次觀察、勒戒執
　　行完畢釋放即104 年1 月9 日，已逾3 年，揆諸前揭說明，
　　應依修正後之毒品危害防制條例第20條第3 項、現行第24條
　　等規定，由檢察官基於一次性之整體規劃而重啟處遇程序，
　　視被告個案情形，是否適合「觀察、勒戒或強制戒治」或給
　　予「附命完成戒癮治療緩起訴處分」，自不得對被告追訴處
　　罰，從而檢察官誤向本院提起公訴，其起訴程序即屬違背規
　　定，法院自應諭知不受理之判決，並不經言詞辯論而為之。
據上論斷，應依刑事訴訟法第452 條、第303 條第1 款、第307
條，判決如主文。
本案經檢察官鄒茂瑜聲請簡易判決處刑。
中　　華　　民　　國　　110 　年　　3 　　月　　31　　日
　　　　　　　　　刑事第一庭    法  官    楊惠芬
以上正本證明與原本無異。
如不服本判決應於收受本判決後20日內向本院提出上訴書狀，上
訴書狀應敘述具體理由。上訴書狀未敘述上訴理由者，應於上訴
期間屆滿後20日內補提理由書狀於本院(均須按他造當事人之人
數附繕本 )「切勿逕送上級法院」。 
中　　華　　民　　國　　110 　年　　4 　　月　　6 　　日
              　　　　　　　　　書記官   李艷蓉